【裁判字號】    99,聲判,12
【裁判日期】    990727
【裁判案由】    交付審判
【裁判全文】
臺灣嘉義地方法院刑事裁定              99年度聲判字第12號
聲  請  人
即告 訴 人  丁○○
代  理  人  葉榮棠律師
被      告  甲○○  51歲民.
            乙○○  53歲民.
            丙○○  36歲民.
上列聲請人因告訴被告等詐欺等案件，不服臺灣高等法院臺南分
院檢察署檢察長駁回再議之處分（99年度上聲議字第711 號），
聲請交付審判，本院裁定如下：
    主  文
聲請駁回。
    理  由
一、按告訴人不服上級法院檢察署檢察長或檢察總長認再議為無
    理由而駁回之處分者，得於接受處分書後10日內委任律師提
    出理由狀，向該管第一審法院聲請交付審判；法院認交付審
    判之聲請不合法或無理由者，應駁回之；刑事訴訟法第258
    條之1 、第258 條之3 第2 項前段分別定有明文。經查，本
    件聲請人即告訴人丁○○指訴被告甲○○、乙○○涉犯詐欺
    取財罪，被告丙○○涉犯恐嚇取財罪，經臺灣嘉義地方法院
    檢察署檢察官偵查後，以98年度偵字第2129號為不起訴處分
    ，告訴人不服，聲請再議，嗣由臺灣高等法院臺南分院檢察
    署檢察長於民國99年6 月29日以99年度上聲議字第711 號認
    再議為無理由而駁回再議，告訴人係於99年7 月2 日收受駁
    回再議處分書等情，業據本院調取上開偵查卷宗核閱無訛。
    告訴人對於上開駁回再議處分不服，委任律師於99年7 月12
    日提出理由狀向本院聲請交付審判，程序上核無不合，合先
    敘明。
二、本件聲請人即告訴人告訴意旨略以：被告甲○○、乙○○與
    共同被告歐陽阿祥（已於99年1 月22日死亡，經檢察官為不
    起訴處分確定）等3 人，明知告訴人在中國大陸北京市之新
    奇恆源石油化工有限公司（下稱新奇公司）相關投資遭楊海
    春侵占約人民幣3321.5萬元，亟需拿回上開遭侵占之退股金
    額，被告乙○○、甲○○與歐陽阿祥覬覦告訴人之財力，竟
    共同基於意圖為自己不法所有之犯意聯絡，由被告乙○○、
    甲○○於96年11月1 日出面向告訴人佯稱渠等之朋友即共同
    被告歐陽阿祥與中國大陸北京官方關係良好，可替告訴人拿
    回上開退股金額，共同被告歐陽阿祥為取信告訴人，於96年
    12月24日與告訴人在中國大陸簽訂委託協議書，由告訴人委
    託歐陽阿祥處理上開投資糾紛，歐陽阿祥並藉故一再要求告
    訴人先支付處理費用，告訴人不疑有他，先後支付約新台幣
    500 萬元左右，嗣後發現大陸北京之長征投資有限公司（下
    稱長征公司）除擔任歐陽阿祥之擔保人，同時亦擔任對造當
    事人楊海春、張敏恕等人之擔保人，始知遭被告甲○○、乙○○與共同被告歐陽阿祥設局詐騙；共同被告歐陽阿祥其後
    知悉告訴人另謀協商管道，透過中國大陸當地永清縣政府出
    面仲裁此投資案，唯恐該仲裁結果將導致其無利可圖，於97
    年3 月24日透過前嘉義市議員張錦捷得知告訴人下落後，遂
    夥同被告丙○○、另2 名年籍姓名不詳之男子共同基於恐嚇
    取財之犯意聯絡，於當天前往嘉義市○○路第三信用合作社
    ，由其中1 名男子持槍指向告訴人，欲強押告訴人簽訂同意
    書，惟遭在場人士阻止後，方才罷手，因認被告甲○○、乙○○與歐陽阿祥共同涉犯詐欺取財罪嫌；被告丙○○與歐陽
    阿祥共同涉犯恐嚇取財罪嫌等語。
三、臺灣嘉義地方法院檢察署檢察官偵查結果略以：(一)訊據被告
    甲○○、乙○○、丙○○均堅詞否認有何詐欺、恐嚇取財犯
    行；被告甲○○、乙○○均辯稱：是丁○○主動委託歐陽阿
    祥處理大陸投資之債務糾紛，渠等只是介紹歐陽阿祥給丁○○認識或者替丁○○及歐陽阿祥傳遞訊息，並未拿到任何酬
    金等語，被告丙○○則否認有持槍恐嚇告訴人丁○○等語。
    經查，告訴人雖供稱於96年12月26日、27日及97年1 月4 日
    在大陸之中國銀行，以威德傢俱深圳有限公司名義匯款人民
    幣35萬元、30萬元及30萬元（約合新台幣500 萬元）至北京
    市之新世紀陽光寶貝家政服務中心帳戶，作為支付共同被告
    歐陽阿祥之處理費用，並提出中國銀行電匯憑證等資料作為
    佐證，惟上開匯款事實遭被告乙○○及甲○○等人所否認，
    告訴人復無法提出上開匯款金額確實係被告乙○○、甲○○
    等人所取得之證據，自難僅憑告訴人單一指訴，即認定被告
    乙○○、甲○○有詐欺取犯行；再者，告訴人不否認被告乙○○、甲○○居於介紹者之角色，是由共同被告歐陽阿祥與
    其簽訂委託協議書，也是共同被告歐陽阿祥要求告訴人匯錢
    至上開帳戶，足見被告乙○○、甲○○並未參與契約簽訂過
    程，告訴人係基於對共同被告歐陽阿祥之信任，方願意簽立
    協議契約書，被告乙○○、甲○○對於契約內容既無法置喙
    ，自難徒憑被告乙○○、甲○○有居間介紹之事實，推斷渠
    等與共同被告歐陽阿祥間有共同詐騙之意，更無論以刑責之
    餘地。本件核屬告訴人與共同被告歐陽阿祥間之民事糾葛，
    應循民事途逕解決紛爭。(二)告訴人指稱：被告丙○○為歐陽
    阿祥之小弟，所以歐陽阿祥當天到嘉義市第三信用合作社時
    ，被告丙○○當然會一起去，且係被告丙○○持槍要強押伊
    走云云。然現場證人即嘉義市前市議員張錦捷已往生，無從
    證實告訴人之說法，證人陳保仁復表示並未看到被告丙○○
    持槍等語，既無其他事證以實其說，自難徒憑被告丙○○與
    共同被告歐陽阿祥一同前往嘉義市第三信用合作社，即認被
    告丙○○與共同被告歐陽阿祥為共犯，是告訴人指訴被告丙○○恐嚇取財犯行，尚乏佐證。(三)對於被告等人究竟有無詐
    欺或持槍恐嚇取財乙節，除告訴人之指訴外，查無其他積極
    事證可佐，自難僅憑告訴人之指訴，即率認被告等人應以上
    開罪嫌相繩。因認被告3 人之犯罪嫌疑均不足，而為不起訴
    處分。
四、聲請交付審判意旨略以：(一)告訴人原僅認識被告乙○○、甲○○，故於共同被告歐陽阿祥藉故一再要求告訴人先行支付
    處理費用時，告訴人即徵詢被告乙○○、甲○○之意見，2
    人均堅稱可先支付費用給歐陽阿祥，不會有問題，有證人王
    名顯可證。告訴人不疑有他，始先後支付新台幣500 萬元左
    右，嗣後始發現係遭設局詐騙；此外，被告乙○○、甲○○
    2 人亦一再藉詞向告訴人支借費用，有借款單影本3 件可證
    ，卻未替告訴人處理事務，顯係設局詐騙，且被告乙○○並
    向證人陳保仁陳稱被告甲○○、歐陽阿祥2 人係聯手詐騙告
    訴人之錢財，檢察官未就此部分訊問證人陳保仁，顯有重要
    證據漏未調查之違背法令；(二)97年3 月24日當日告訴人如未
    受暴力而心生恐懼，何以在第三信用合作社長時間滯留，不
    敢離去？故雖現場目擊證人張錦捷已死亡無從查證，陳保仁
    因嗣後到場而未目睹，仍不得據以認定被告丙○○未涉及犯
    罪；檢察官未予詳究，亦有疏漏等語。
五、按犯罪事實應依證據認定之，無證據不得認定犯罪事實，刑
    事訴訟法第154 條第2 項定有明文。又認定不利於被告之事
    實，須依積極證據，苟積極證據不足為不利於被告事實之認
    定時，即應為有利於被告之認定，更不必有何有利之證據。
    告訴人之告訴，係以使被告受刑事訴追為目的，是其陳述是
    否與事實相符，仍應調查其他證據以資審認（最高法院30年
    上字第816 號判例、52年台上字第1300號判例參照）。且被
    害人與一般證人不同，其與被告處於絕對相反之立場，其陳
    述之目的，在使被告受刑事訴追處罰，內容未必完全真實，
    證明力自較一般證人之陳述薄弱。故被害人縱立於證人地位
    而為指證及陳述，且其指證、陳述無瑕疵可指，仍不得作為
    有罪判決之唯一證據，應調查其他證據以察其是否與事實相
    符，亦即仍須有補強證據以擔保其指證、陳述之真實性，始
    得採為斷罪之依據（最高法院94年度台上字第3326號判決參
    照）。再者，刑事訴訟法第258 條之1 規定告訴人得向法院
    聲請交付審判，揆其立法意旨，係法律對於「檢察官不起訴
    裁量權」制衡之一種外部監督機制，法院之職責僅在就檢察
    官所為不起訴之處分是否正確加以審查，藉以防止檢察機關
    濫權，依此立法精神，同法第258 條之3 第3 項規定：「法
    院就交付審判之聲請為裁定前，得為必要之調查。」，所謂
    「得為必要之調查」，係指調查證據之範圍應以偵查中曾顯
    現者為限，不可就新提出之證據再為調查，亦不可蒐集偵查
    卷宗以外之證據，否則將與刑事訴訟法第260 條之再行起訴
    規定混淆不清（臺灣高等法院91年4 月25日第1 次刑事庭庭
    長法律問題研究會議決議、臺灣高等法院暨所屬法院93年度
    法律座談會刑事類第28號提案、臺灣高等法院暨所屬法院95
    年法律座談會刑事類提案第39號提案意旨參照）。是法院於
    審查交付審判之聲請有無理由時，除認為不起訴處分書所載
    理由違背經驗法則、論理法則或其他證據法則者外，不宜率
    予交付審判（法院辦理刑事訴訟案件應行注意事項第134 項
    參照）。
六、本院認聲請人請求將本案交付審判，不應准許，理由如下：
(一)告訴人指訴被告甲○○、乙○○與歐陽阿祥共同詐欺取財部
    分：
 1、告訴人雖指稱伊係遭甲○○、乙○○、歐陽阿祥3 人共同設
    局詐騙，而給付約新台幣500 萬元之款項云云。惟被告甲○○、乙○○於警詢及偵查中均供稱僅係介紹告訴人與歐陽阿
    祥認識，未取得任何報酬，而堅詞否認有何詐欺取財犯行。
    查共同被告歐陽阿祥曾於警詢中陳稱：告訴人所匯之人民幣
    95萬元，係匯給北京之長征公司，伊代告訴人處理煉油廠部
    分之報酬，係由伊個人與長征公司朋分，且伊並未拿到酬金
    ，僅拿到告訴人交給伊要打通大陸官員關係之費用等語（見
    警卷第20至26頁）；是依歐陽阿祥上開所述，已難認其與被
    告甲○○、乙○○就告訴人所指詐欺取財犯行有何犯意聯絡
    及行為分擔。觀諸卷附96年12月24日之委託協議書，簽約人
    僅有告訴人與歐陽阿祥，係由告訴人委託歐陽阿祥處理告訴
    人在新奇恒源石油化工有限公司之投資遭楊海春侵占事宜（
    見警卷第55至56頁）；復觀告訴人提出之3 紙中國銀行電匯
    憑證影本，分別係於96年12月26日、96年12月27日、97年1
    月4 日，均以威德傢俱深圳有限公司之名義，各匯款人民幣
    35萬元、30萬元及30萬元（合計約為新台幣500 萬元）至北
    京市之新世紀陽光寶貝家政服務中心帳戶（見警卷第63至64
    頁），卷內並無證據足認上開受款人與被告甲○○、乙○○
    或共同被告歐陽阿祥有何關係。此外，告訴人亦曾於偵查中
    以證人之身分具結證稱：伊認為歐陽阿祥、甲○○係利用乙○○及王名顯與伊之關係來詐騙伊，乙○○應該不是和甲○○、歐陽阿祥他們共同詐騙，歐陽阿祥是甲○○介紹的，甲○○則是乙○○的朋友，因為伊與王顧問（即指王名顯）關
    係很好，王顧問的朋友甲○○介紹的歐陽阿祥，讓伊不疑有
    他等語（見偵字卷第15至16頁）。堪認告訴人之所以認為被
    告甲○○、乙○○2 人與歐陽阿祥共同詐欺取財，僅係因伊
    係經由被告甲○○、乙○○之介紹而認識並委託共同被告歐
    陽阿祥處理在大陸之投資事宜，此外並無積極證據足認被告
    甲○○、乙○○與歐陽阿祥有何犯意聯絡及行為分擔，而以
    何等詐術使告訴人陷於錯誤並交付財物，自難僅憑告訴人之
    推論臆測之詞，遽認被告甲○○、乙○○涉有告訴人所指詐
    欺取財犯行。
 2、至告訴人於刑事聲請交付審判狀中所檢附之借款單影本3 紙
    ，其中簽收日期分別為96年11月9 日、96年11月29日，借款
    人為被告乙○○之借款單2 紙，均未記載借款事由；另1 紙
    簽收日期為96年11月22日，借款人為甲○○，由乙○○代為
    簽收之借款單，借款事由則記載「機票北京- 深圳」；該3
    紙借款單之日期均在告訴人與歐陽阿祥簽署上開委託協議書
    之前，且無法看出與本件爭議有何關連，自難徒憑該等用途
    不詳之借款單，遽認被告甲○○、乙○○有告訴人所指共同
    詐欺取財犯行。
 3、告訴人雖另指稱證人陳保仁曾聽被告乙○○陳稱甲○○、歐
    陽阿祥係聯手設局詐騙告訴人之錢財，檢察官未就此部分訊
    問證人陳保仁，有重要證據漏未調查之違法云云。惟查，證
    人陳保仁曾於99年2 月2 日偵查庭具結證稱：「我之前在97
    年3 月初在深圳丁○○家中遇見乙○○，乙○○有提及歐陽
    阿祥沒有把委託的事情處理好。」（見偵卷第11頁），並未
    敘及告訴人所指被告乙○○曾表示甲○○、歐陽阿祥係聯手
    設局詐騙告訴人之錢財等語。且縱如告訴人所述，證人陳保
    仁曾聽聞被告乙○○為該等表示，此部分亦屬傳聞陳述，依
    法無證據能力，自無再予傳喚證人陳保仁就此部分加以證述
    之必要。
(二)告訴人指述被告丙○○與歐陽阿祥共同恐嚇取財部分：
    查被告丙○○於偵查中雖坦承曾於97年3 月24日與歐陽阿祥
    一同至嘉義第三信用合作社，惟矢口否認有何持槍對告訴人
    恐嚇取財之犯行。證人陳保仁亦於偵查中證稱：當日伊在現
    場沒有看到有人帶槍，伊後來聽告訴人丁○○提及丁○○與
    歐陽阿祥一見面就相罵，應該是三信的副總及理事長都在現
    場，他們（指歐陽阿祥等人）不敢開槍，丁○○才敢跟他們
    對罵等語（見偵卷第11至12頁）。是依證人陳保仁所述，當
    日伊到場時並未見到歐陽阿祥等人有攜帶槍械，且當日除告
    訴人與歐陽阿祥雙方之人員外，尚有第三人在場；告訴人所
    指恐嚇取財犯行係發生於97年3 月24日，告訴人於99年2 月
    2 日偵查庭中亦曾向檢察官表示將會陳報當日在場之三信總
    社人員給警方（見偵卷第20頁），惟告訴人自案發後迄至檢
    察官於99年6 月29日作成不起訴處分時，長達逾2 年之時間
    ，除證人陳保仁外，均未提出其他證人之姓名、資料以供檢
    察官傳喚調查，自不得僅憑告訴人之片面指述，遽認被告丙○○有告訴人所指之恐嚇取財犯行。
(三)至聲請人雖於刑事聲請交付審判狀中表示證人王名顯可證明
    上開被告甲○○、乙○○所涉詐欺取財犯行云云。惟依前揭
    說明，法院審理聲請交付審判案件，調查證據之範圍應以偵
    查中曾顯現者為限，不可就新提出之證據再為調查，亦不可
    蒐集偵查卷宗以外之證據，故聲請人此部分之主張，於法尚
    有未合，附此敘明。
七、綜上所述，原不起訴處分書及駁回再議處分書已就無積極證
    據足資認定被告3 人涉犯聲請人所指訴之詐欺取財、恐嚇取
    財罪，於理由內依憑卷內資料，詳加指駁，逐一說明認定之
    依據，核與經驗法則、論理法則及證據法則無違。此外，依
    偵查卷內所存之證據，復無其他積極證據顯示本案已達到刑
    事訴訟法第251 條第1 項所謂「足認定被告有犯罪嫌疑」之
    程度，而得直接跨越起訴門檻進入審判程序。聲請人猶執前
    詞，聲請交付審判，其聲請為無理由，應予駁回。
八、依刑事訴訟法第258條之3第2項前段，裁定如主文。
中    華    民    國    99    年    7     月    27    日
                  刑事第三庭 審判長法  官  陳仁智
                                   法  官  鄭雅文
                                   法  官  陳蒨儀
以上正本證明與原本無異。
本件不得抗告。
中    華    民    國    99    年    7     月    27    日
                                   書記官  楊國色

司法院資訊處製作；財團法人民間司法改革基金會備份。
